臺灣高雄地方法院刑事判決　　　　　　　　　　　　九十一年度易字第一四七號
　　公　訴　人　臺灣高雄地方法院檢察署檢察官
　　被　　　告　甲○○
右列被告因重利案件，經檢察官聲請簡易判決處刑（九十年度偵字第一四八七八號）
，本院高雄簡易庭認不宜以簡易程序（九十年度雄簡字第一三０九號），而移由本院
刑事庭依通常程序審理，判決如左：
    主  文
甲○○連續乘他人急迫貸以金錢，而取得與原本顯不相當之重利，處拘役肆拾日，如
易科罰金，以參佰元折算壹日。緩刑貳年。
    事  實
一、甲○○係陸軍第五六四旅裝步二營上尉通信官，於擔任該旅通信聯上尉副連長期
    間之民國九十年一月底某日間，因軍中袍澤陳俊霖得知其有積蓄，且知悉同旅中
    士乙○○急需現金，陳俊霖即告知甲○○，甲○○竟基於重利之故意，乘乙○○
    經濟拮据急需用錢之窘境，貸以新台幣（下同）四萬元，並以每一萬元，除於借
    款時先預扣第一期利息二千元即實僅交付八千元外，另以每十天需給付利息一千
    五百元之顯不相當利率計息（月息為五十分），並命乙○○簽立二倍金額之本票
    以為擔保，是甲○○僅交付乙○○三萬二千元，至同年二月五日止乙○○共償還
    甲○○四萬四千二百元（包括本金四萬元及利息四千二百元，利息部分尚欠一千
    八百元），又於同年三月份，甲○○承繼上開重利之故意，再貸與乙○○二萬元
    ，並依前開計息方式，僅交付一萬六千元，嗣因乙○○無力償還並涉嫌背信等罪
    嫌遭國防部南部地區軍事法院檢察署檢察官（下稱軍事檢察官）偵訊，經軍事檢
    察官審閱卷宗後發現甲○○涉有重利罪嫌，乃於九十年六月十二日先以證人身份
    傳喚甲○○，甲○○因心生畏懼，乃於同年月十三日向該管憲兵官坦承上情。
二、案經高雄市團管區司令部移送台灣高雄地方法院檢察署檢察官偵查後聲請簡易判
    決處刑，本院高雄簡易庭認為不宜以簡易判決處刑，簽請改適用通常程序審理。
    理  由
一、訊據被告甲○○固坦承有以上開方式借貸現金予被害人乙○○二次，惟否認有重
    利之故意，並辯稱：伊不知道這樣觸犯刑法重利罪嫌云云。然查，右揭犯罪事實
    業據被害人乙○○於偵訊中指訴紊詳，復有被告誠泰商業銀行存款明細附卷可稽
    ，被告雖辯稱不知其行為涉嫌重利云云，然被告於本院審理時已自承當初是為賺
    取利息才借款予被害人乙○○，佐以被告收取之月息高達五十分，與一般正常借
    貸之計息方式，顯不相同，且被告為成年人，又豈不知其借款之方式，與一般俗
    稱「放高利貸」之模式相符？再按不得因不知法律而免除刑事責任，刑法第十六
    條著有明文，是被告所辯，自不足採。本件事證明確，被告犯行應以認定。
二、核被告所為，均係犯刑法第三百四十四條重利罪。又其先後二次犯行，時間緊接
    ，方法相同，且係觸犯構成要件相同之罪名，顯係基於概括犯意為之，應依刑法
    第五十六條連續犯之規定論以一罪。爰審酌被告乘人急迫之際，貸放款項收取重
    利，犯罪動機係為賺取利息、貸放金額非巨及犯後坦承部分犯行，已有悔意等一
    切情狀，量處如主文所示之刑，並諭知易科罰金之折算標準。又被告前經未曾受
    有期徒刑以上刑之宣告，有本院被告院內索引卡紀錄表及臺灣高等法院被告全國
    前案紀錄表各一份在卷可按，且其坦認部分犯行已有悔意，並一再要求給予自新
    機會，信經此偵查、起訴及論罪科刑程序，當知所警惕，無再犯之虞，本院認所
    宣告之刑以暫不執行為適當，爰併諭知緩刑二年，以啟自新。
三、按刑法第六十二條所謂未發覺之罪，非以有偵查犯罪權之機關或人員確知其人犯
    罪無誤為必要，而於具有確切之根據，對其發生嫌疑，即足當之。否則，惟有定
    讞之後，始有確知無誤之可言，最高法院七十二年台上字第四二五四號著有判決
    可資參照。被告雖於九十年六月十三日主動向部隊長官坦承有重利之行為，惟據
    證人黃功誠即軍事檢察官證稱：「當初是顏某所屬陸軍裝甲五六四旅陳報該案，
    在該案調查告中，就有將顏某向詹某借貸事實經過寫出，後來，我在調查此案時
    ，看到卷內所附九十年五月二十三日顏某在該旅戰車第一營調查案件談話筆錄，
    有詳細談到其向詹某借款的金額及利息的計算方式，那時我就懷疑詹某涉有重利
    罪嫌。所以我於六月十二日傳訊詹某，欲調查此事」等語（見本院九十一年五月
    三十日調查筆錄），是軍事檢察官於另案調查乙○○涉有背信罪嫌時，對被告是
    否涉嫌重利罪嫌，經過判斷後已產生懷疑，故參諸前開說明，被告所犯重利犯罪
    ，並不符合自首之規定，而不應有自首之效力，併予敘明。
據上論斷，應依刑事訴訟法第四百五十二條、第二百九十九條第一項前段，刑法第五
十六條、第三百四十四條、第四十一條第一項、第七十四條第一款，罰金罰鍰提高標
準條例第一條前段、第二條，判決如主文。
本案經檢察官王伯敦到庭執行職務。
中      華      民      國    九十一      年    六      月    二十七    日
                                臺灣高雄地方法院刑事第七庭
                                    審判長法  官    黃蕙芳
                                          法  官    劉傑民
                                          法  官    張茹棻
右正本證明與原本無異。
如不服本判決，應於判決送達後十日內，向本院提出上訴狀。
                                          書記官    李忠霖
中      華      民      國    九十一      年    六      月    二十七    日
附錄法條：
中華民國刑法第三百四十四條
 (重利罪)
乘他人急迫、輕率或無經驗貸以金錢或其他物品，而取得與原本顯不相當
之重利者，處一年以下有期徒刑、拘役或科或併科一千元以下罰金。
